臺灣高等法院臺中分院刑事判決　　100年度上易字第1054號
上　訴　人　臺灣彰化地方法院檢察署檢察官
上　訴　人
即　被　告　賴智偉
上　訴　人
即　被　告　唐佳吟
被　　　告　陳美玉
前列三人共同
選任辯護人　陳國偉律師
上列上訴人因被告等強制罪等案件，不服臺灣彰化地方法院100
年度易字第377 號中華民國100 年6 月15日第一審判決（起訴案
號：臺灣彰化地方法院檢察署99年度偵字第5819號，被告賴智偉
、唐佳吟毀損部分移送併辦案號：100 年度偵續字第18號，被告
陳美玉毀損部分追加起訴案號：100 年度偵續字第18號），提起
上訴，本院判決如下：
    主  文
原判決關於賴智偉犯過失傷害罪部分，被告賴智偉、唐佳吟犯強
制罪部分及定執行刑部分，均撤銷。
賴智偉犯過失傷害罪，處拘役伍拾日，如易科罰金，以新臺幣壹
仟元折算壹日；又共同犯強制罪，處有期徒刑參月，如易科罰金
，以新臺幣壹仟元折算壹日。
唐佳吟共同犯強制罪，處拘役伍拾日，如易科罰金，以新臺幣壹
仟元折算壹日。
其他上訴均駁回。
賴智偉上開第二項撤銷改判部分與上開第四項駁回上訴部分，拘
役部分應執行拘役壹佰日，如易科罰金，以新臺幣壹仟元折算壹
日。
唐佳吟上開第三項撤銷改判部分與上開第四項駁回上訴部分，應
執行拘役壹佰日，如易科罰金，以新臺幣壹仟元折算壹日。
    事  實
一、賴智偉於民國99年4 月23日下午6 時30分許，將其所有車牌
    號碼DZ－0290號自小客車，停放在彰化縣花壇鄉○○村○○
    路331 巷8 號住處前，其於汽車停車而開啟車門時，本應注
    意有無行人、車輛經過，並讓其先行，而依當時情形，又無
    不能注意之情事，竟疏於注意該車左後方，即貿然開啟左側
    車門，適遇李俊智騎乘腳踏車正沿彰化縣花壇鄉○○村○○
    路331 巷由南往北方向駛近，李俊智見狀閃避不及，撞及上
    開自用小客車左前車門而人車倒地，致李俊智受有左右肩挫
    傷、胸挫傷、髖骨挫傷等傷害。賴智偉於肇事後，在未經有
    偵查權之機關或公務員發覺為犯嫌前，向到場處理本件車禍
    之警員承認為肇事人，不逃避裁判而自首。
二、賴智偉與唐佳吟係夫妻，陳美玉係賴智偉之母；而李俊智與
    李欣係夫妻，渠等係鄰居（賴智偉等人係住彰化縣花壇鄉○
    ○村○○路331 巷8 號，李俊智等人則住在隔壁即同巷10號
    ），但素有嫌隙。上開車禍事故發生後，賴智偉、唐佳吟因
    上開自小客車左前車門板金凹陷變形，欲向李俊智索賠，分
    別為下列犯行：
  (一)於99年4 月29日下午8 時16分許，在彰化縣花壇鄉○○村○
    ○路331 巷10號李俊智住處騎樓下，眾人得共聞共見之公共
    場所，賴智偉及唐佳吟共同基於公然侮辱之犯意聯絡，賴智
    偉以「臭俗仔你給我下來」、唐佳吟則以「臭俗仔，很會躲
    喔」（均臺語）等對人格有所貶損之穢語，公然侮辱李俊智
    。
  (二)另於99年4 月30日下午5 時32分許，賴智偉、唐佳吟、陳美
    玉又至李俊智上址住處，先由陳美玉以手敲打上址處所紗鋁
    門（陳美玉所涉犯行另為無罪之諭知，詳下述），叫喚李俊
    智出來處理，而李俊智因聽見敲門聲而前來開門，並質問係
    何人敲門，詎賴智偉、唐佳吟竟共同基於公然侮辱之犯意聯
    絡，在李俊智上開住處騎樓前，眾人得共聞共見之公共場所
    ，賴智偉接續以「沒藍鳥」、「下死下正（丟人現眼之意）
    」、「你是孝耶（瘋子）」、「沒啥正常」、「俗仔」、「
    得病」、「有夠兩光的」等語（均臺語），唐佳吟接續以「
    笑死人，臭俗仔」、「帶很重（指病很重或霉運很重）」（
    均臺語）等對人格有所貶損之穢語，公然侮辱李俊智，彼此
    並不斷附和。旋李俊智不堪其2 人侮辱，欲關上其住處紗鋁
    門時，賴智偉、唐佳吟為繼續與李俊智理論賠償之事，竟另
    共同基於強制及毀損之犯意聯絡，賴智偉、唐佳吟將手、腳
    放置在紗鋁門處阻擋李俊智關門，以此強暴方式妨害李俊智
    行使權利，該紗鋁門因遭賴智偉、唐佳吟不斷以手、腳阻擋
    關門，致使脫溝變形而無法緊閉關合，致令不堪使用。嗣於
    99年4 月30日下午5 時30分許，經李欣報案處理，始循線查
    悉上情。
三、案經李俊智、李欣訴由彰化縣警察局彰化分局報告臺灣彰化
    地方法院檢察署檢察官偵辦後聲請簡易判決處刑，經原審認
    不宜逕以簡易判決處刑，改依通常程序審理，並經檢察官移
    送併辦及追加起訴。
    理  由
壹、程序及證據能力：
一、按於第一審辯論終結前，得就與本案相牽連之犯罪，追加起
    訴；又追加起訴，得於審判期日以言詞為之，刑事訴訟法第
    265 條第1 項前段、第2 項定有明文。至於是否相牽連之案
    件，應從起訴形式上觀察，非以審理結果，其中一部分被訴
    犯罪事實不能證明，為不得追加起訴之根據（最高法院90年
    度台上字第5899號判決參照）。臺灣彰化地方法院檢察署檢
    察官於原審言詞辯論終結前，於原審審判期日（即100 年6
    月1 日），就被告陳美玉涉嫌共同毀損罪部分，以言詞追加
    起訴（見原審卷(二)第22頁），經核係就被告一人犯數罪之相
    牽連案件而為追加起訴，於法並無不合，自應准許。
二、又被告以外之人於審判外之陳述，雖不符刑事訴訟法第159
    條之1 至第159 條之4 之規定，而經當事人於審判程序同意
    作為證據，法院審酌該言詞陳述或書面陳述作成時之情況，
    認為適當者，亦得為證據；當事人、代理人或辯護人於法院
    調查證據時，知有第159 條第1 項不得為證據之情形，而未
    於言詞辯論終結前聲明異議者，視為有前項之同意，刑事訴
    訟法第159 條之5 定有明文。查證人李俊智於警詢中之陳述
    ，檢察官、被告及辯護人均同意作為證據，本院復衡以該等
    供述證據作成時之情況，並無出於不正取供或其他違法不當
    情事，堪認為適當，揆諸上開條文之規定，應有證據能力；
    其餘非供述證據部分，經核亦無違法取證之情事，應亦具有
    證據能力。
三、次按刑事訴訟法第159 條第1 項規定：被告以外之人於審判
    外之言詞或書面陳述，除法律有規定者外，不得作為證據。
    而該條所謂「法律有規定者」，係指同法第159 條之1 至第
    159 條之5 及第206 條等規定。又按醫師法第12條第1 項規
    定：「醫師執行業務時，應製作病歷，並簽名或蓋章及加註
    執行年、月、日。第二項規定：前項病歷，除應於首頁載明
    病人姓名、出生年、月、日、性別及住址等基本資料外，其
    內容至少應載明下列事項：一、就診日期。二、主訴。三、
    檢查項目及結果。四、診斷或病名。五、治療、處置或用藥
    等情形。六、其他應記載事項。」因此，醫師執行醫療業務
    時，不論患者是因病尋求診療，或因特殊目的而就醫，醫師
    於診療過程中，應依醫師法之規定，製作病歷，此一病歷之
    製作，均屬醫師於醫療業務過程中所須製作之紀錄文書，而
    且每一醫療行為均屬可分，因其接續之看診行為而構成醫療
    業務行為，其中縱有因訴訟目的，例如被毆傷而尋求醫師之
    治療，對醫師而言，仍屬其醫療業務行為之一部分，仍應依
    法製作病歷，則該病歷仍屬業務上所製作之紀錄文書，與通
    常之醫療行為所製作之病歷無殊，自屬刑事訴訟法第159 條
    之4 第2 款所稱從事業務之人於業務上所須製作之紀錄文書
    ，而診斷證明書係依病歷所轉錄之證明文書，自屬本條項之
    證明文書（最高法院97年台上字第666 號判決參照）。查卷
    附之秀傳醫療社團法人秀傳紀念醫院病歷、現代中醫診所診
    斷證明書、病歷，究其性質上雖屬被告以外之人於審判外之
    書面陳述，仍不失為從事醫療業務之人於業務上所製作之證
    明文書，且醫院與告訴人不過形同一般醫院與病患關係，與
    被告亦無仇隙，自無顯不可信之情況，揆之前揭說明，依刑
    事訴訟法第159 條之4 第2 款規定，應認有證據能力。
四、又被告以外之人於審判外之陳述，雖不符刑事訴訟法第159
    條之1 至同條例第159 條之4 規定，而經當事人於審判程序
    同意作為證據，法院審酌該言詞陳述或書面陳述作成時之情
    況，認為適當者，亦得為證據；當事人、代理人或辯護人於
    法院調查證據時，知有第159 條第1 項不得為證據之情形，
    而未於言詞辯論終結前聲明異議者，視為有前項之同意，刑
    事訴訟法第159 條之5 第1 項、第2 項定有明文。其立法意
    旨在於傳聞證據未經當事人之反對詰問予以核實，原則上先
    予排除，惟若當事人已放棄詰問或未聲明異議，基於證據資
    料愈豐富，愈有助於真實發現之理念，且強化言詞辯論原則
    ，法院自可承認該傳聞證據例外擁有證據能力。經查，本案
    下列使用之道路交通事故調查報告表、道路交通事故現場圖
    ，其本質上，係司法警察針對本件具體個案，於調查證據及
    犯罪情形時所製作，不具備例行性、公示性之要件，自非刑
    事訴訟法第159 之4 第1 款所指公務員職務上製作之紀錄文
    書、證明文書，亦非同條第3 款規定與上述公文書具有同等
    程度可信性之文書（最高法院98年度台上字第3258號判決意
    旨參照），是其性質上均屬傳聞證據。惟檢察官、被告及辯
    護人對上開證據之證據能力均同意作為證據，本院審酌該等
    證據之取得過程並無瑕疵，與本案待證事實間復具有相當之
    關聯性，以之為本案證據尚無不當，足認為得為本案之證據
    ，是依刑事訴訟法第159 條之5 之規定，均有證據能力。
五、至卷附之交通事故現場採證照片、車損照片、紗鋁門照片等
    ，係屬機械性紀錄特徵，也就是認識對象的是照相鏡頭，透
    過鏡頭形成的畫面映寫入膠卷，然後還原於照相紙上，故照
    相中不含有人的供述要素，在現實情形與作為傳達結果的照
    相，在內容上的一致性是透過機械的正確性來加以保障的，
    在照相中，並不存在人對現實情形的知覺、記憶，在表現時
    經常可能發生的錯誤（如知覺的不準確、記憶隨時間推移而
    發生的變化），故照相當然是非供述證據，並無傳聞法則之
    適用，惟卷附上開照片既係透過相機拍攝後經沖印所得，且
    與本案犯罪事實具有關聯性，且被告對於卷內所附之上揭照
    片亦未主張係執法人員或告訴人（指告訴人所提供之照片）
    違法取得，經查又無不得作為證據之事由，依法自得作為證
    據，而有證據能力。
貳、有罪部分（上訴人即被告賴智偉、唐佳吟，下稱被告）：
一、上開犯罪事實欄一過失傷害部分：
    訊據被告賴智偉固坦承於99年4月23日下午6時30分許，將其
    所有之車牌號碼DZ－0290號自用小客車，停放在彰化縣花壇
    鄉○○村○○路331巷8號住處前，而告訴人李俊智騎乘腳踏
    車撞擊上開自用小客車左前車門之事實，惟矢口否認有何過
    失傷害之犯行，辯稱：上開車輛車門已開啟多時，李俊智是
    騎腳踏車衝撞車門，當時李俊智並沒有受傷云云。辯護意旨
    則稱：告訴人李俊智雖在99年4月23日至秀傳醫院就診，但
    當天病歷並未記載李俊智受有任何傷害，則李俊智是否受傷
    顯有可疑，被告賴智偉並不構成過失傷害等語。惟查：
  (一)被告賴智偉於99年4 月23日下午6 時30分許，將其所有之車
    牌號碼DZ－0290號自用小客車，停放在彰化縣花壇鄉○○村
    ○○路331 巷8 號其住處前，而告訴人李俊智騎乘腳踏車行
    經該處，與開啟之自用小客車左側車門發生碰撞等情，業據
    證人李俊智於警詢時證述甚詳（見99他字第1282號卷第51頁
    ），並有道路交通事故現場圖1 份、道路交通事故調查報告
    表1 份、現場及肇事車輛照片12張附卷可稽（見99他字第12
    82號卷第48、49、52、53頁），足認被告此部分之自白與事
    實相符，應堪採信。故被告與告訴人於上開時、地交通事故
    肇事之事實，應可認定。
  (二)告訴人李俊智於車禍發生當日（99年4 月23日）即由其妻李
    欣帶同前往秀傳紀念醫院急診，於翌日（即4 月24日）凌晨
    2 時35分離院，並於4 月24日改至現代中醫診所就診等情，
    亦據證人李欣於原審審理時證述在卷（見原審卷(一)第57頁反
    面至第58頁），且有秀傳醫療社團法人秀傳紀念醫院100 年
    2 月24日函附李俊智之病歷資料1 份（另置於卷外）、、現
    代中醫診所診斷證明書（見99年度他字第1282號偵卷第10頁
    ）及現代中醫診所100 年5 月3 日函附之李俊智病歷資料各
    1 份在卷可稽（見原審卷(一)第73頁至第87頁）。參諸秀傳紀
    念醫院100 年5 月3 日函載明：「……病患李俊智於99年4
    月23日至本院急診就診，當時係步行走入急診，聲稱於2 小
    時前騎自行車遭汽車撞傷，經檢查後留觀，於4 月24日凌晨
    2 時35分離院」（見原審卷(一)第150 頁）；且現代中醫診所
    分別於99年5 月13日、99年6 月23日所出具之診斷證明書並
    載有：「應診時間：99年4 月24日，病名：左右肩挫傷、胸
    挫傷」、「應診時間：99年4 月24日至99年6 月17日，病名
    ：左側肩關節挫傷、大腿髖骨挫傷、瘀腫筋腫，胸肋挫傷
    」（見99年度他字第1282號偵卷第10頁，原審卷(一)第93頁）
    ；另現代中醫診所病歷資料其中99年5 月11日尚載明「左側
    髖骨大腿抽痛、腫痛、肩關節疼痛、上舉困難、抬高困難、
    活動不順利、胸痛、4/23撞傷……」等詞，再佐以被告賴智
    偉於警詢時供稱：自小客車車門損壞、板金凹陷，無法正常
    開關等語，及告訴人李俊智之腳踏車因此撞擊造成龍頭歪斜
    、車燈破裂等情（參見被告賴智偉、告訴人李俊智之道路交
    通事故談話紀錄表及事故現場照片，見99年度他字第12 82
    號偵卷第50頁至第53頁，99年度核交字第107 號第20頁），
    可見當時衝擊力道非小，衡情應難避免造成人之身體傷害。
    綜上事證，足認告訴人李俊智於99年4 月23日下午6 時30分
    許，撞到自小客車左側車門後確有因此衝擊力道受有左右肩
    挫傷、胸挫傷、髖骨挫傷等傷害。至被告賴智偉辯稱：係告
    訴人李俊智故意衝撞伊之車門云云，雖證人即被告母親陳美
    玉之同居人沈凌貴於偵查及原審審理時亦證述：被告賴智偉
    當時是打開駕駛座車門站在車外彎身整理車內垃圾云云（見
    99核交字第107 號卷第46頁、原審卷(一)第51頁反面至第54頁
    ），惟若當時被告賴智偉是彎身整理車內垃圾，證人沈凌貴
    在室內看電視，又如何能看到李俊智故意騎腳踏車衝撞車門
    ？且證人沈凌貴亦證稱：伊沒有看到撞擊當時的情形，只聽
    到碰一聲等語（見原審卷(一)第51頁反面），故偉當時係車門
    開啟之狀態，而告訴人李俊智疏未注意從後撞擊，抑或被告
    賴智偉突然開啟車門致使告訴人李俊智閃避不及而撞擊，證
    人沈凌貴既未親眼目睹，自難為被告賴智偉有利之認定。況
    一般騎乘腳踏車本會重視車身平穩及安全，李俊智並未曾受
    過特技訓練，豈會騎乘腳踏車故意衝撞被告之車門而甘冒自
    己受傷之風險，故被告賴智偉之辯詞顯然違反常情，不足採
    信。
  (三)又按汽車臨時停車或停車，開啟或關閉車門時，應注意行人
    、其他車輛，並讓其先行，道路交通安全規則第112 條第3
    項訂有明文。依卷附道路交通事故現場圖所示（見99年度他
    字第1282號偵卷第48頁），該處巷道乃寬4.3 公尺，而被告
    賴智偉車身寬度2.1 公尺，已佔據一半道路，又將車門打開
    顯然已妨礙人車通行。且當時已傍晚近天黑，被告賴智偉更
    應注意是否有妨礙其他用路人之通行，被告賴智偉於開啟車
    門時，疏未注意禮讓行人或其他車輛先行，即冒然開啟左側
    車門，致告訴人李俊智避煞不及而碰撞受傷，被告賴智偉顯
    有過失自明。又被告賴智偉之過失行為，與告訴人李俊智受
    有前揭左右肩挫傷、胸挫傷、髖骨挫傷等傷害，亦有相當因
    果關係。綜上所述，被告賴智偉此部分過失傷害之犯行，堪
    以認定。
二、上開犯罪事實欄二之(一)公然侮辱部分：
    上開公然侮辱之犯罪事實，業據被告賴智偉、唐佳吟於原審
    及本院審理時坦承不諱，且於99年4 月29日，被告賴智偉以
    「臭俗仔你給我下來」、被告唐佳吟則以「臭俗仔，很會躲
    喔」（均臺語）等對人格有所貶損之穢語，公然侮辱李俊智
    ，亦有當日之錄音譯文及錄音光碟在卷可稽（見99他字第12
    82號卷第11頁至第12頁），上開錄音光碟復經原審當庭勘驗
    無誤，有勘驗筆錄1 份在卷足（見原審卷(一)第45頁反面至第
    46頁），足認被告賴智偉、唐佳吟此部分不利於己之自白與
    事實相符，應堪採信。故被告賴智偉、唐佳吟於99年4 月29
    日公然侮辱告訴人李俊智之事實，即堪認定。
三、上開犯罪事實欄二之(二)公然侮辱、強制及毀損部分：
    訊據被告賴智偉坦承公然侮辱、強制等犯行，然否認有毀損
    犯行，辯稱：伊並無毀損紗鋁門，門是李俊智自己搬離軌道
    云云。被告唐佳吟則坦承公然侮辱之犯行，然矢口否認有強
    制、毀損等犯行，辯稱：伊未阻擋李俊智關門，亦未毀損紗
    鋁門云云。惟查：
  (一)被告賴智偉、唐佳吟於99年4 月30日，被告賴智偉確實不斷
    以「沒藍鳥」、「下死下正」（丟人現眼之意）「你是孝耶
    （瘋子）」、「沒啥正常」、「俗仔」、「得病」、「有夠
    兩光的」等語（均臺語）羞辱李俊智，被告唐佳吟也不斷以
    「笑死人，臭俗仔」、「帶很重（指病很重或霉運很重）」
    等語（均臺語）羞辱李俊智，而每次被告賴智偉罵完，被告
    唐佳吟也多緊接著表示「是啊」、「對啊」，彼此間互相附
    合，不斷以上開對人格有所貶損之穢語侮辱李俊智，等情此
    部分事實，業據證人李俊智、李欣指證明確，並有當日之錄
    音譯文及錄音光碟在卷可稽（見99他字第1282號卷第11頁、
    第13頁至第24頁），且上開錄音光碟復經原審當庭勘驗無誤
    ，有勘驗筆錄1 份在卷足（見原審院卷(一)第46頁至第50頁）
    ，足認被告賴智偉、唐佳吟此部分不利於己之自白與事實相
    符，應堪採信。故被告賴智偉、唐佳吟於99年4 月30日公然
    侮辱告訴人李俊智之事實，即堪認定。
  (二)又於上開時、地告訴人李俊智不堪被告賴智偉、唐佳吟2 人
    侮辱，欲關上其住處紗鋁門時，被告賴智偉、唐佳吟為繼續
    與李俊智理論賠償之事，將手、腳放置在紗鋁門處阻擋告訴
    人李俊智關門，以此方式妨害告訴人李俊智行使權利，該紗
    鋁門因遭被告賴智偉、唐佳吟不斷以手、腳阻擋關門，致使
    脫溝變形而無法緊閉關合，致令不堪使用等情，業據證人李
    俊智於偵查及原審證述甚詳（見100 年度偵續字第18號卷第
    54頁至第55頁、原審院卷(一)第55頁反面至第56頁）。被告唐
    佳吟雖否認有去阻擋李俊智關閉紗鋁門，然證人李俊智於原
    審審理時證稱：「（唐佳吟有去阻擋你關門嗎？）有。當時
    賴智偉跟唐佳吟兩個，我要關門他們兩夫妻就把手腳伸進來
    不要讓我關。陳美玉站在騎樓。他們兩夫妻手腳阻擋還喊說
    『給你關阿，關阿』，我人很不舒服，他們還一直說『又在
    那邊假』」等語（見原審卷(一)第55頁反面）。再徵之錄音譯
    文可知，李俊智表明要關門，被告賴智偉不斷說「你別進去
    」、「不用關！不用關！門不要讓你關」，而被告唐佳吟也
    附和稱「怎樣！怎樣！」，並多次向李俊智嗆聲「等一下手
    爛掉」、「你不要摸到我喔」等語，而李俊智於本院審理時
    亦證稱：「（唐佳吟對你說『你等一下手爛掉』是何意？）
    我要關門，她手伸進來，我要把她手撥掉」等語（見原審卷
    (一)第55頁），顯見被告唐佳吟也配合被告賴智偉不斷阻擋李
    俊智關閉紗鋁門，且在李俊智一再表示「你們來撞我的門，
    阻擋我關門」時，被告唐佳吟也挑釁回應稱：「沒有（指撞
    門），沒看到先生擋門，話是在人講耶！」，在在顯示被告
    唐佳吟辯稱伊未阻擋李俊智關閉紗鋁門云云，與事實不符，
    不足採信。
  (三)再告訴人李俊智住處之紗鋁門，遭被告賴智偉、唐佳吟之毀
    損而使脫溝變形而無法緊閉關合，致令不堪使用等情，亦據
    證人李欣證述在卷，且有紗鋁門未能關閉密合之照片附卷可
    稽（見彰警分偵字第990019523 號警卷第13頁至第14頁），
    證人李欣亦提出維修紗門之免用統一發票收據乙紙為證（見
    100 年度偵續字第18號第60頁），觀諸卷附照片，系爭紗鋁
    門確有未能關合緊閉之情形。再佐以卷附譯文內容可知，告
    訴人李俊智一再表示「你甲我撞門撞到壞掉啦！」，而被告
    賴智偉仍一再挑釁：「（關門聲）賴智偉：我就站在這，讓
    你關阿！（要關門聲）李俊智：將我家的門撞壞了阿！」，
    而李俊智亦不時對電話另一頭之李欣表示「好！我門處理好
    ，裝那邊，他又用力將門弄掉」、「門已經沒有辦法關了阿
    ！你回來看就知道」、「門沒辦法關，你回來看就知道阿！
    」，顯然上開紗鋁門確實因為被告賴智偉、唐佳吟故意以手
    、腳阻擋李俊智關門，而導致該紗鋁門脫軌無法關合緊閉，
    使其失其隔絕防堵蚊蟲進入之效用，已有致令不堪使用之情
    形。
  (四)綜上所述，足認被告賴智偉、唐佳吟所辯顯係卸責之詞，不
    足採信。被告賴智偉、唐佳吟此部分公然侮辱、強制及毀損
    之犯行，亦均堪認定。
四、核被告賴智偉就上開犯罪事實欄一部分，係犯刑法第284 條
    第1 項前段之過失傷害罪。被告賴智偉、唐佳吟就上開犯罪
    事實欄二之(一)部分，均係犯刑法第309 條第1 項之公然侮辱
    罪。被告賴智偉、唐佳吟就上開犯罪事實欄二之(二)部分，均
    係犯刑法第309 條第1 項之公然侮辱罪、第304 條第1 項之
    強制罪及第354 條之毀損罪。被告賴智偉、唐佳吟就上開犯
    行除過失傷害罪外，有犯意之聯絡及行為之分擔，均為共同
    正犯。渠等所犯上開強制罪及毀損罪，係以一行為觸犯數罪
    名，為想像競合犯，應從一重論以刑法第304 條第1 項之強
    制罪處斷。毀損罪雖未據起訴，然與強制罪部分有想像競合
    犯之裁判上一罪關係，並經檢察官移送併辦（100 年度偵續
    字第18號），本院應併予審究。又被告賴智偉所犯過失傷害
    罪、2 次公然侮辱罪及強制罪，犯意各別，行為互殊，應分
    論併罰；被告唐佳吟所犯2 次公然侮辱罪及強制罪，亦屬犯
    意各別，行為互殊，應分論併罰。另被告賴智偉就犯罪事實
    欄一過失傷害部分，於肇事後，在未經有偵查權之機關或公
    務員發覺為犯嫌前，向到場處理本件車禍之警員承認為肇事
    人，有警詢筆錄附卷可稽，堪認被告賴智偉係對於未發覺之
    罪自首而受裁判，應依刑法第62條前段規定減輕其刑。
五、公訴意旨另以：被告賴智偉、唐佳吟於上開犯罪事實欄二之
    (二)所示時、地，共同基於侵入住宅之犯意聯絡，被告賴智偉
    、唐佳吟以手、腳伸入告訴人李俊智上址住處內，與李俊智
    理論賠償之事，因李俊智不堪其擾，遂要求被告賴智偉、唐
    佳吟退出其住處，仍不退去，因認被告賴智偉、唐佳吟2 人
    另涉犯刑法第306 條第2 項後段之侵入住宅罪嫌。訊據被告
    賴智偉、唐佳吟堅詞否認有何侵入住宅之犯行。按刑法第13
    條第1 項之確定故意與第2 項之不確定故意，係指行為人對
    於構成犯罪之事實（包含行為與結果，即被害之人、物和發
    生之事），預見其發生，而此發生合乎其本意（確定故意）
    或不違背本意（不確定故意），存有「認識」及意欲或容任
    發生之「意欲」要素。故意犯（含確定與不確定故意）須兼
    顧行為和結果，乃另有既、未遂犯之區別，有犯罪結果，當
    然構成犯罪，未發生犯罪結果，仍然成立犯罪，僅屬未遂而
    已。查被告賴智偉、唐佳吟固曾於李俊智因不堪其2 人侮辱
    ，欲關上其住處紗鋁門時，被告賴智偉、唐佳吟為繼續與李
    俊智理論賠償之事，竟另共同基於強制及毀損之犯意聯絡，
    賴智偉、唐佳吟將手、腳放置在紗鋁門處阻擋李俊智關門，
    以此強暴方式妨害李俊智行使權利，該紗鋁門因遭賴智偉、
    唐佳吟不斷以手、腳阻擋關門，致使脫溝變形而無法緊閉關
    合，致令不堪使用，但被告賴智偉、唐佳吟確實未曾進入告
    訴人李俊智住處內等情，詳如前述。倘被告賴智偉、唐佳吟
    有侵入住宅之犯意，自可將紗鋁門破壞後，直接進入告訴人
    李俊智住處內，而無須仍在騎樓外與告訴人李俊智口角爭執
    ，足認被告賴智偉、唐佳吟以手腳擋住紗鋁門之行為，僅係
    妨害告訴人李俊智行使權利，並無侵入住宅之「意欲」，是
    被告賴智偉、唐佳吟辯稱無侵入住宅之犯意等語，即堪採信
    。此外，復查無其他積極事證足認被告賴智偉、唐佳吟有侵
    入住宅罪之犯行，然因公訴意旨認此部分與前開有罪之強制
    、毀損部分有想像競合之裁判上一罪關係，爰不另為無罪之
    諭知。
六、原審經審理結果，認為被告賴智偉被告賴智偉、唐佳吟犯2
    次刑法第309 條第1 項公然侮辱罪部分，事證明確，且依前
    述規定予以論罪，並審酌被告賴智偉、唐佳吟不思以正規途
    徑釐清責任，平和、理性協商解決問題，竟多次以不堪穢言
    羞辱李俊智，並參酌告訴人李俊智因此車禍所受傷之程度、
    過失之程度，暨考量被告賴智偉於本院審理中坦承部分犯行
    ，被告唐佳吟矢口否認犯行，及渠等之參與程度與犯罪之手
    段、目的、品行、智識程度、所造成之危害等一切情狀，各
    量處被告賴智偉拘役30日、拘役40日，被告唐佳吟拘役30日
    、拘役30日如主文所示之刑，並均諭知易科罰金之折算標準
    。核其認事用法，並無違誤，量刑亦屬妥適。被告賴智偉、
    被告上訴未提出任何有利之事證，其上訴為無理由；檢察官
    上訴徒以量刑過重為由提起上訴，亦無理由，均應予駁回。
    而原審就被告賴智偉犯刑法284 條第1 項之過失傷害罪部分
    及被告賴智偉、唐佳吟所犯刑法第304 條強制罪部分，認為
    犯罪事證明確，予以論罪科刑，固非無見，惟(一)就上開犯罪
    事實欄一被告賴智偉犯刑法284 條第1 項之過失傷害罪部分
    ，未論及被告賴智偉自首並予減輕其刑，尚有未合。(二)上開
    犯罪事實欄二之(二)部分，被告賴智偉、唐佳吟並未涉犯刑法
    第306 條第1 項侵入住宅罪嫌，但原審卻認被告賴智偉、唐
    佳吟有侵入住宅犯行，並與強制、毀損罪有裁判上一罪關係
    ，自有未合；且被告賴智偉、唐佳吟所犯強制罪與毀損罪間
    有想像競合之裁判上一罪關係，原審據上論結欄未引刑法第
    55條，亦有未合。被告賴智偉、唐佳吟上訴未提出任何有利
    之事證；檢察官上訴亦以此量刑過輕為由，雖均無理由，但
    原判決此部分既有上開可議之處，即屬無可維持，應由本院
    將原判決就被告賴智偉犯刑法284 條第1 項之過失傷害罪部
    分及被告賴智偉、唐佳吟所犯強制罪部分及定執行刑部分，
    均撤銷改判。爰審酌被告賴智偉過失傷害違反注意義務之程
    度，告訴人李俊智所受傷害之輕重，被告賴智偉、唐佳吟不
    思以正規途徑釐清責任，平和、理性協商解決問題，竟以不
    堪穢言羞辱李俊智，考量被告賴智偉、唐佳吟於本院審理中
    坦承部分犯行之態度，經數次調解，被告賴智偉、唐佳吟同
    意賠償告訴人李俊智、李欣部分金錢，但為告訴人李欣所拒
    絕，有調解筆錄足憑，及渠等之參與程度與犯罪之手段、目
    的、品行、智識程度、所造成之危害等一切情狀，分別就被
    告賴智偉犯過失傷害罪部分量處拘役50日；就被告賴智偉、
    唐佳吟犯強制罪部分，量處被告賴智偉有期徒刑3 月、被告
    唐佳吟拘役50日，並均諭知易科罰金之折算標準，被告賴智
    偉再與其上開駁回上訴部分之拘役，定其應執行拘役100 日
    ，被告唐佳吟則與其上開駁回上訴部分之拘役，定其應執行
    拘役100 日，且均諭知易科罰金之折算標準。
肆、無罪部分（被告陳美玉）：
一、本案公訴意旨及追加起訴意旨另以：被告陳美玉與賴智偉、
    唐佳吟共同基於公然侮辱及毀損之犯意聯絡，於99年4 月30
    日下午5 時32分許，在告訴人李俊智上址住處騎樓前，眾人
    得共聞共見之公共場所，由賴智偉接續以「沒藍鳥」、「謝
    詩謝正」（意指丟人現眼）、「你是瘋也」、「沒什正常」
    、「俗仔」、「有夠兩光」（均臺語）等、唐佳吟以「哭爸
    」（臺語）、陳美玉以「沒智識」（臺語）對人格有所貶損
    之穢語，公然侮辱李俊智。被告賴智偉、唐佳吟並進入李俊
    智上址住處內與李俊智理論賠償之事，因李俊智不堪其擾，
    遂要求賴智偉、唐佳吟退出其住處，並欲關上其住處鋁紗門
    時，賴智偉、唐佳吟又以手、腳等放置於鋁紗門處阻擋李俊
    智關門，該鋁門因先遭賴智偉、唐佳吟及陳美玉之拍打、敲
    撞，後遭賴智偉及唐佳吟阻擋關門，而致使脫溝、毀損變形
    而有無法密合之情，致令不堪使用，因認被告陳美玉亦涉有
    刑法第309 條第1 項之公然侮辱罪嫌（99年度偵字第5819號
    ）及刑法第354 條之毀損罪嫌（追加起訴案號：100 年度偵
    續字第18號）。
二、惟按犯罪事實應依證據認定之，無證據不得認定犯罪事實。
    又不能證明被告犯罪者，應諭知無罪之判決，刑事訴訟法第
    154 條第2 項、第301 條第1 項分別定有明文。又認定不利
    於被告之事實，須依積極證據，苟積極證據不足為不利於被
    告事實之認定時，即應為有利於被告之認定，更不必有何有
    利之證據。另按事實之認定，應憑證據，如未能發現相當證
    據，或證據不足以證明，自不能以推測或擬制之方法，以為
    裁判基礎；又認定犯罪事實，所憑之證據，雖不以直接證據
    為限，間接證據亦包括在內，然無論直接或間接證據，其為
    訴訟上之證明，須於通常一般之人均不致於有所懷疑，而得
    確信其為真實之程度者，始得據之為有罪之認定，倘其證明
    尚未達到此一程度，而有合理性懷疑之存在時，即無從為有
    罪之認定（最高法院30年上字第816 號判例、40年上字第86
    號判例、30年上字第1831號判例及76年台上字第4986號判例
    參照）。
三、公訴意旨認被告陳美玉涉有上開犯行，係以被告陳美玉與同
    案被告賴智偉、唐佳吟一同前往告訴人李俊智住處之供述、
    告訴人李俊智、李欣之指述、卷附錄音譯文、現場照片及免
    用統一發票收據等為其論據。訊據被告陳美玉堅詞否認有此
    部分之犯行，辯稱：伊並未向李俊智出言「無知識」，且伊
    僅有去敲門，並無撞門，沒有毀損紗鋁門之行為等語。經查
    ：
  (一)徵之卷附之99年4 月30日錄音譯文，遍查整個錄音過程，確
    實並無明確錄到被告陳美玉有出言「無知識」乙詞。又被告
    陳美玉雖然在被告賴智偉、唐佳吟出言侮辱李俊智時亦有在
    場，然被告陳美玉多半在指責李俊智講話很大聲，例如：「
    裝店店，講話就很大聲」、「不用大聲啦！不用大聲啦！」
    、「大聲就嚇死人喔？」等語，並未辱罵告訴人李俊智。且
    縱觀當時情形，係因同案被告賴智偉、唐佳吟與告訴人李俊
    智發生爭執後，同案被告賴智偉、唐佳吟始為上開公然侮辱
    、強制及毀損等犯行，徵之事件之發生原因及經過，實屬突
    發事件。又無其他積極證據，足認被告陳美玉與同案被告賴
    智偉、唐佳吟所為犯行，事前或行為中有犯意聯絡或行為分
    擔，自難以被告陳美玉亦在現場，遽為被告陳美玉不利之認
    定。
  (二)又被告陳美玉拿維修單去找李俊智時，雖然有敲打紗鋁門之
    舉，然此係叫喚李俊智出來處理事情，且此時李俊智尚未出
    言要求渠等離去，李俊智是在被告賴智偉、唐佳吟一再以言
    詞及舉動挑釁時，方出言表示要關門而要求渠等離開。再上
    開紗鋁門之所以脫溝無法緊閉關合，應係被告賴智偉、唐佳
    吟不停以手、腳阻擋李俊智關門所導致，尚難認被告陳美玉
    最初叫喚李俊智開門所為之敲門舉動有何毀損之故意。另依
    上開譯文顯示，李俊智欲關上紗鋁門時，並無明令被告陳美
    玉離開該處，且被告陳美玉當時並無站在紗鋁門軌道或伸入
    身體阻擋關門等情，此經告訴人李俊智在偵訊時陳稱：被告
    陳美玉未與賴智偉、唐佳吟一起擋住門，不讓伊關門等語（
    見100 年度偵續字第18號第55頁）。又告訴人李欣雖認為，
    依現場錄音中之回音判斷被告陳美玉應在屋內，否則不會有
    回音云云，然告訴人李欣當時係帶同女兒到花壇的洪眼科診
    所就診，並未在場見聞。而在場之目擊證人李俊智亦證稱：
    「……我要關門他們兩夫妻就把手腳伸進來不讓我關，陳美
    玉站在騎樓……」（見原審卷(一)第55頁反面），且李俊智於
    偵查中亦將陳美玉當時站立之位置劃記在其所庭呈大門照片
    ，依該照片所示，被告陳美玉當時係站在門外，並非在屋內
    ，此有告訴人李俊智劃記之大門照片1 張在卷可稽（100 年
    度偵續字第18號第61頁）。綜上所述，足見被告陳美玉當時
    係站在大門前方，亦無以身體阻擋李俊智關門，自難認被告
    陳美玉與被告賴智偉、唐佳吟有何毀損之犯意聯絡與行為分
    擔。況被告陳美玉此部分所涉侵入住宅之犯行，亦經臺灣彰
    化地方法院檢察署檢察官以上開理由而為不起訴處分，此有
    該署100 年度偵續字第18號不起訴處分書附卷可查，亦足證
    被告陳美玉與同案被告賴智偉、唐佳吟間並無共同犯罪之共
    犯關係。
  (三)檢察官上訴意旨另以：在99年4 月30日錄音中，被告賴智偉
    出言「下死下正」（台語）之前，被告陳美玉確有出言「沒
    知識的喔」（台語），就此經檢察官已於100 年2 月22日審
    理中予以說明，雖原審認因雜音嚴重無法辨識，然依現代科
    技既可以將錄音之背景雜音去除，原審並未將錄音檔以現代
    科技去除背景雜音，以確認被告陳美玉確實有說過「沒知識
    的喔」（台語），此即有調查未盡之情事等語。惟按刑事訴
    訟新制採行改良式當事人進行主義後，檢察官負有實質舉證
    責任，法院僅立於客觀、公正、超然之地位而為審判，雖有
    證據調查之職責，但無蒐集被告犯罪證據之義務，是倘檢察
    官無法提出證據，以說服法院形成被告有罪之心證，即應為
    被告無罪之諭知，俾落實無罪推定原則，此觀諸刑事訴訟法
    第154 條第1 項、第2 項、第161 條第1 項、第2 項及第30
    1 條第1 項規定即明。晚近經立法院審議通過，由總統批准
    施行之公民與政治權利國際公約第14條第2 項，及刑事妥速
    審判法第6 條，均同此意旨（最高法院100 年度台上字第40
    36號判決參照）。而所謂檢察官之「舉證責任」，必須檢察
    官說明有何等之證據足以證明被告有充足之犯罪嫌疑，並指
    出證明之方法，參與證據之調查及辯論，始得謂已盡實質舉
    證責任（最高法院100 年度台上字第3693號判決意旨參照）
    。查原審公訴人雖於勘驗時認被告賴智偉出言「下死下正」
    （臺語）之前，被告陳美玉有出言「沒知識的喔」（臺語）
    ，然經原審反覆聽讀卷附之錄音光碟及錄音帶，此處仍因雜
    音嚴重，無法辨別被告陳美玉究竟說了什麼，確實未能明確
    聽出被告陳美玉有出言「無知識」乙詞，有原審勘驗筆錄足
    憑（見原審卷(一)第51頁反面至第52頁）。上訴意旨又未指出
    是否確實可去除雜音、以何方式去除、何人或單位可以去除
    雜音？僅空言指稱「依現代科技既可以將錄音之背景雜音去
    除」，揆諸前開說明，自難謂就此部分檢察官已盡實質舉證
    責任。
四、綜上所述，依舉證分配之法則，對於被告陳美玉之成罪事項
    ，應由檢察官負舉證義務，然檢察官此部分並未舉證使本院
    產生無合理懷疑之確信心證，依罪疑唯輕、罪疑有利於被告
    原則，自不得對被告陳美玉為不利之認定。此外，復查無其
    他積極證據足認被告陳美玉有公訴意旨所指之公然侮辱、強
    制等部分（毀損部分係移送併辦）犯行，揆諸上開說明，原
    審法院因而就此部分被告陳美玉被訴之犯罪諭知無罪之判決
    ，核無違誤。檢察官上訴意旨未提出其他不利被告陳美玉之
    證據，仍執陳詞，指摘原判決此部分不當，並無理由，應予
    駁回。
據上論斷，應依刑事訴訟法第369 條第1 項前段、第368 條、第
364 條、第299 條第1 項前段，刑法第28條、第284 條第1 項前
段、第304 條第1 項、第354 條、第55條、第62條前段、第51條
第6 款、第41條第1 項前段，刑法施行法第1 條之1 ，判決如主
文。
本案經檢察官陳佳琳到庭執行職務。
中    華    民    國   100    年    10    月    31    日
            刑事第五庭  審判長法  官  趙  春  碧
                              法  官  林  宜  民
                              法  官  楊  文  廣
上列正本證明與原本無異。
不得上訴。
                              書記官  林  育  萱
中    華    民    國   100    年    10    月    31    日
【附錄本案論罪科刑法條全文】
中華民國刑法第284條
因過失傷害人者，處6 月以下有期徒刑、拘役或5 百元以下罰金
，致重傷者，處1 年以下有期徒刑、拘役或5 百元以下罰金。
從事業務之人，因業務上之過失傷害人者，處1 年以下有期徒刑
、拘役或1 千元以下罰金，致重傷者，處3 年以下有期徒刑、拘
役或2 千元以下罰金。
中華民國刑法第309條
公然侮辱人者，處拘役或 3 百元以下罰金。
以強暴犯前項之罪者，處1 年以下有期徒刑、拘役或5 百元以下
罰金。
中華民國刑法第304條
以強暴、脅迫使人行無義務之事或妨害人行使權利者，處3 年以
下有期徒刑、拘役或3 百元以下罰金。
前項之未遂犯罰之。